【裁判字號】    98,上,32
【裁判日期】    980505
【裁判案由】    容忍修繕等
【裁判全文】
臺灣高等法院民事判決                    98年度上字第32號
上  訴  人  甲○○
被  上訴人  乙○○
訴訟代理人  余淑杏律師
            莊佳樺律師
            余政勳律師
上列當事人間請求容忍修繕事件，上訴人對於中華民國97年10月
31日臺灣臺北地方法院96年訴字第918 號判決提起上訴，本院於
98年4月21日言詞辯論終結，判決如下：
    主      文
原判決第二項命上訴人應給付被上訴人超過新臺幣肆萬伍仟陸佰
柒拾伍元本息部分，及該部分假執行之宣告，暨訴訟費用之裁判
均廢棄。
上開廢棄部分，被上訴人在第一審之訴駁回。
其餘上訴駁回。
第一、二審（除確定部分外）訴訟費用由上訴人負擔五分之四，
餘由被上訴人負擔。
    事實及理由
一、被上訴人起訴主張：伊為門牌號碼臺北市○○區○○街 121
    號7樓房屋（下稱系爭7樓房屋）之所有權人，上訴人則為門
    牌號碼臺北市○○區○○街121號8樓房屋之所有權人，伊於
    95年間5月間，將系爭7樓房屋重新裝潢粉刷，惟不久即發現
    浴室隔壁房間天花板滲水，導致天花板及牆壁（橫樑）龜裂
    ，剛粉刷之油漆也脫落，待僱工查看後，研判漏水原因應係
    上訴人所有之8 樓房屋樓地板內水管管線接頭脫落，導致漏
    水且滲入水泥結構，以致系爭7 樓房屋天花板發生漏水情事
    ，因漏水處係位於上訴人所有之8樓房屋樓地板與系爭7樓房
    屋天花板間，故必須於上訴人8 樓房屋樓地板開挖方能修繕
    ，經伊多次與上訴人聯繫，上訴人仍拒絕伊進入其所有8 樓
    房屋修繕漏水，以致系爭7 樓房屋現仍處於漏水而無法使用
    收益之狀態。經原審送請財團法人臺灣經濟技術研究所鑑定
    ，依據鑑定結果及鑑定人楊萬木之證言，顯證系爭7 樓漏水
    原因卻係出於上訴人所有8 樓房屋漏水所致，伊亦因此受有
    無法出租系爭房屋及收取房屋租金之損害，上訴人應容忍伊
    進入8 樓進行修繕，而本件修繕費用經財團法人臺灣經濟技
    術研究所預估為新臺幣（下同）152,000 元，上訴人應負擔
    1/2修繕費用，即76,000 元之損害，為此，爰依公寓大廈管
    理條例第6條第1項第2款、同條第3項及第12條規定提起本件
    訴訟，並聲明：(一)上訴人應容忍被上訴人進入上訴人所有門
    牌號碼臺北市○○區○○街121號8樓房屋，進行被上訴人所
    有系爭7 樓房屋天花板之漏水修繕工程。(二)上訴人應給付被
    上訴人76,000元，及自起訴狀繕本送達之翌日起至清償日止
    ，按年息5％ 計算之利息等語（未繫屬本院部分，不予另贅
    ）。
二、上訴人則以：伊之8 樓房屋管線並未漏水，經向自來水事業
    處查詢，水錶並無異狀，消防系統正常，依據原設計圖說，
    在7、8樓間地板並沒有任何水管管線，被上訴人應舉證係伊
    管線漏水所造成，並舉證證明伊有侵權行為。本件發生原因
    在於被上訴人為裝設冷氣，於7 樓房屋穿牆鑿洞，導致影響
    房屋結構，經都市發展局函命被上訴人修復後始為補實，都
    市發展局並於96年1月16 日派員認定修復完成，如被上訴人
    認未回復原狀，應再請都市發展局派員勘查是否涉及違反建
    築法規。而面向昆明街角落原設計應是陽台，被上訴人自行
    雇工敲鑿穿透，重新裝置自己的熱水管，導致漏水，與伊無
    涉，且上訴人之熱水管業已進行施工改道，並修繕完成，目
    前並無漏水情形。又被上訴人提出之估價單係漏水修護工程
    ，與天花板修繕工程係分別不同之工程，伊與被上訴人共用
    者係天花板修繕之問題，被上訴人自行鑿破之水管皆在7 樓
    房屋室內，屬其室內管線，依據原設計圖說給水之熱水管不
    可能和排水管有共同接頭，並非8 樓之水管漏水。被上訴人
    自行雇工修繕，依據公寓大廈管理條例第11條，應由被上訴
    人或依區分所有權人會議決議之，被上訴人應依據同法第 5
    條、第15條規定，向建築主管機關申請變更核准，且修繕費
    用依同法第10條、第11條應由被上訴人負擔或由公共基金、
    或區分所有權人比例分擔，自非伊所應給付等語置辯。
三、原審判決上訴人應容忍被上訴人進入上訴人所有門牌號碼臺
    北市○○區○○街121號8樓之房屋內，進行被上訴人所有門
    牌號碼臺北市○○區○○街121號7樓房屋面向昆明街角落臥
    室天花板之漏水修繕工程及上訴人應給付被上訴人76,000元
    及自96年1月30 日起至清償日止之法定利息，並駁回被上訴
    人其餘之訴。被上訴人就其敗訴部分（即請求租金損害）未
    據上訴，已確定。上訴人就其敗訴部分不服提起上訴，上訴
    聲明：(一)原判決不利於上訴人部分廢棄。(二)上開廢棄部分，
    被上訴人在第一審之訴及假執行之聲請均駁回。被上訴人答
    辯聲明：上訴駁回。上訴人另於98 年1月23日對被上訴人提
    起反訴，於98年4月2日準備程序中撤回反訴（見本院卷第53
    頁背面），再於98年4月16日提起反訴，復於98年4月21日撤
    回反訴（見本院卷第97頁背面），併予敘明。
四、本件爭點及不爭執事項如下（見本院卷第53頁背面、第54頁
    ）：
  (一)不爭執之事項：被上訴人為門牌號碼臺北市○○區○○街12
    1號7樓房屋之區分所有權人，上訴人則為同大樓門牌號碼臺
    北市○○區○○街121號8樓房屋之區分所有權人，兩造所有
    之房屋位於上下樓層。
  (二)本件爭點為：
 1、上訴人有無容忍被上訴人進入其所有之8 樓房屋，進行被上
    訴人所有系爭7 樓房屋面向昆明街角落臥室天花板漏水修繕
    工程之義務？
 2、被上訴人請求上訴人支付修繕費用 76,000 元，是否有據？
    茲分述如下。
五、上訴人有無容忍被上訴人進入其所有之8 樓房屋，進行被上
    訴人所有系爭7樓房屋天花板漏水修繕工程之義務？
  (一)查被上訴人主張其所有系爭7 樓房屋面向昆明街角落臥室之
    天花板橫樑發生漏水之事實，業據其提出照片5 幀為證，復
    經原審現場勘查漏水情形，發現：(1)系爭7 樓房屋面向昆明
    街右邊邊間臥室之天花板、冷氣機上方持續滴水，地板有淹
    水情形；(2)經會同兩造至系爭大樓14樓頂樓，將8 樓房屋水
    錶關閉，再至7樓房屋檢視有無漏水，發現經過約5分鐘滴水
    情形稍減，再至8樓將水龍頭打開放水，約5分鐘後，8 樓水
    龍頭不再有水，7樓漏水處滴水情形明顯減少，約5分鐘後已
    無滴水；(3)再至14樓頂打開7樓水錶，但7樓水龍頭並無出水
    ，據被上訴人稱因未繳水費被斷水；(4)經上訴人到頂樓打開
    8樓水錶後，原審會同兩造檢視7樓漏水情形，顯示水滴迅速
    滴落等情，有原審96年4月17日、7月19日勘驗測量筆錄各乙
    份及現場照片8幀在卷可參（見原審卷第55、139至143 頁）
    ，堪認系爭7 樓房屋面向昆明街角落臥室之天花板橫樑確有
    漏水情事，上訴人辯稱無漏水云云，並不足採。
  (二)再查，原審經兩造合意囑託財團法人臺灣經濟技術研究所鑑
    定系爭7 樓房屋面向昆明街角落臥室天花板之漏水原因，由
    楊萬木技師於97年2月1日會同兩造之現場進行勘估鑑定作業
    ，發現平面圖中7樓R處（見鑑定報告第4 頁）原為陽台，經
    建商統一以二次施工方式，變更為衛浴室，7、8樓均相同，
    其排給水方式亦完全相同，當7樓R室的熱水器開啟10分鐘後
    ，在臥室P牆面A處（位於P、R間之牆面）相較其他位置的溫
    度上升甚大，可見7、8樓二次施工時，其衛浴水管係以由下
    而上配置方式，即8樓水管係於7樓屋頂沿隔間往上配置，鑑
    定意見認：「1.臺北市○○區○○街121號7樓房屋面向昆明
    街右邊邊間之臥室上方於會勘當時確有漏水情況。2.漏水原
    因：推測應源自8 樓之衛浴室水管接續處，該處並非屬共同
    壁或樓地板」等語，有財團法人臺灣經濟技術研究所97 年3
    月4日（97）臺研字第03001號函暨所附鑑定報告乙份可佐（
    見原審卷第240 頁及外放證物），而鑑定人楊萬木技師復於
    原審到庭結證稱：系爭7、8樓房屋水管配置方式相同，我們
    從7樓開啟熱水，發覺7樓漏水的位置（即鑑定報告第7頁A點
    ）很燙，相對A點的8樓樓上的位置就是漏水點，漏水點的水
    管證實是8樓的熱水管，因為7樓的A 點有熱水管，所以可以
    判斷8樓的相對位置也有熱水管，這是屬於8樓的上配管，水
    管沿著8樓的地板鋪設，漏水原因主要是8樓熱水管的接縫腐
    蝕或接續不良，是屬於8樓牆面內的管線，距離地板約50 公
    分處等語（見原審卷第281至285頁）。又被上訴人自行委請
    臺北市建築師公會就系爭7 樓進行漏水原因鑑定，鑑定結果
    亦判斷應為鑑定標的物上層（系爭8 樓）給水管漏水（見原
    審卷第193頁），是以，堪認被上訴人所有系爭7樓房屋面向
    昆明街角落臥室之天花板漏水係因上訴人8 樓房屋衛浴室熱
    水管接縫處腐蝕或接續不良所致。上訴人雖抗辯：漏水原因
    係被上訴人在大樑處穿牆鑿洞，使熱水管接續處振顫鬆弛滲
    水，被上訴人並在漏水處使用化學物質造成牆壁腐蝕所致，
    並否認鑑定報告之效力等語，惟上訴人之主張為被上訴人所
    否認，且鑑定人楊萬木技師於原審結證稱：「我沒有發現漏
    水處有化學藥物，我判斷漏水原因與化學藥物沒有關係等語
    明確」（見原審卷第284 頁），而原審命上訴人陳報鑑定機
    關其未陳報，並稱由原法院指定的鑑定機關伊均無意見（見
    原審卷第232 頁），原審乃囑託財團法人臺灣經濟技術研究
    所鑑定，自有證據能力，上訴人就此主張並未能舉證以實其
    說，空言鑑定報告不實，所辯尚屬無據，並不足採。
  (三)上訴人又以都市發展局函命被上訴人修復後始為補實，都市
    發展局並於96年1月16 日派員認定修復完成，如被上訴人認
    未回復原狀，應再請都市發展局派員勘查是否涉及違反建築
    法規云云，惟查：臺北市政府都市發展局95年12月14日北市
    都建字第09565387400函（見原審卷第60 頁）係載：「主旨
    ：有關市民檢舉本市○○區○○街121號7樓敲除部分樓板水
    泥層影響安全乙案，請查照。說明：……二、旨揭該址敲除
    部分樓板水泥層影響安全乙案，請於文到30日內修復恢復原
    狀，逾期未依規定修復恢復原狀，本局將依違反建築法相關
    規定辦理。……」，並未涉及漏水之問題。系爭7 樓房屋並
    經臺北市建築管理處於96年8月24 日到場會勘，其會勘紀錄
    謂：「……3.本案樓板敲除及回補是否有影響建築結構安全
    情事，請建築物所有人於30日內檢具專業鑑定機構或專業建
    築師、技師之鑑定證明送本處備查。4.而有關修理漏水所引
    發私權爭議部分，仍請當事人逕行協商或依司法程序辦理，
    其不在本處處理範疇。」（見原審卷第182 頁），嗣被上訴
    人乃委請台北市建築師公會派員就系爭7 樓房屋部分樓板敲
    除及回補安全為鑑定，鑑定結果認為：「依鑑定人於鑑定日
    期現場勘查，鑑定標的物樓板敲除部分申請人（即被上訴人
    ）已以水泥砂漿回補，面積約 20cmx20cm，不影響鑑定標的
    物建築結構安全。」（見原審卷第185 頁），故被上訴人主
    張其已將開挖漏水處填補，並未破壞系爭建物結構等語，為
    可採信。至上訴人辯稱被上訴人破壞房屋結構，且漏水已修
    復完畢云云，並不足採。上訴人又辯稱被上訴人自行雇工敲
    鑿穿透，重新裝置自己的熱水管，導致漏水云云，亦為被上
    訴人所否認，上訴人並未舉證，且與上開證據不符，所辯自
    無足採。
  (四)按住戶於他住戶因維護、修繕專有部分、約定專用部分或設
    置管線，必須進入其專有部分或約定專用部分時，不得拒絕
    ；住戶違反第1 項規定，經協調仍不履行時，住戶得按其性
    質訴請法院為必要之處置，公寓大廈管理條例第6條第1項第
    2款、第3項分別定有明文。揆諸其立法理由在於明確規範區
    分所有權人間之相鄰關係，以杜紛爭，故倘非進入相鄰區分
    所有權人之專有部分、約定專用部分，即無以完成其維護、
    修繕專有部分、約定專用部分或設置管線，該相鄰區分所有
    權人自有容忍之義務。經查，被上訴人所有系爭7 樓房屋面
    向昆明街角落臥室之天花板漏水原因，既係上訴人8 樓房屋
    衛浴室熱水管接縫處腐蝕或接續不良所致，已如前述，則被
    上訴人欲修繕系爭7 樓房屋之漏水情形，自須僱工進入上訴
    人所有8 樓房屋至衛浴室更換水管，方可修復，此為上開鑑
    定報告所認定（見鑑定報告第3 頁），上開臺北市建築師公
    會漏水建議修繕方式亦同此旨（原審卷第193 頁）。又被上
    訴人前曾主動與上訴人聯絡修繕事宜，並透過系爭大樓管理
    委員會協調，復向臺北市萬華區調解委員會申請調解，惟上
    訴人仍拒絕被上訴人進入修繕，此有書函、申請書及調解通
    知書等件可憑（見原審卷第15至17頁），而證人即管理員廖
    芳雄亦於原審證稱上訴人並不同意被上訴人進入其屋內進行
    修繕（見原審卷第57頁），足見上訴人確有經協調仍不履行
    之情形。從而，被上訴人依公寓大廈管理條例第6條第1項第
    2款、第3項之規定，請求上訴人容忍被上訴人進入其所有之
    8樓房屋內，進行被上訴人所有系爭7樓房屋面向昆明街角落
    臥室天花板之漏水修繕工程，為有理由，應予准許。上訴人
    抗辯公寓大廈管理條例運用時與建築法之精神有無違背云云
    ，既未具體指述究與建築法何規定相牴，此項抗辯自無足採
    。
  (五)又上訴人於準備程序中均未抗辯被上訴人之請求有違反民法
    第148 條之情形，乃至本院言詞辯論期日當庭方具狀提出，
    其未又釋明有符合民事訴訟法第276條第1項所列4 款例外情
    事，依同法第463條準用第276條第1 項規定，於準備程序後
    行言詞辯論時，本已不得主張。況「權利之行使，不得違反
    公共利益，或以損害他人為主要目的。行使權利，履行義務
    ，應依誠實及信用方法。」民法第148 條固有明定，而查權
    利之行使，是否以損害他人為主要目的，應就權利人因權利
    行使所能取得之利益，與他人及國家社會因其權利行使所受
    之損失，比較衡量以定之。倘其權利之行使，自己所得利益
    極少而他人及國家社會所受之損失甚大者，非不得視為以損
    害他人為主要目的，此乃權利社會化之基本內涵所必然之解
    釋（參最高法院71台上字第737 號判例）。本件被上訴人請
    求上訴人容忍修繕，為屬必要，且為正當權利之行使，況被
    上訴人修繕之內含並包含上訴人系爭8 樓房屋之復原，此外
    ，上訴人並未舉證證明被上訴人係以損害上訴人為主要目的
    ，此項抗辯亦不足採。
六、被上訴人請求上訴人支付修繕費用76,000 元，是否有據？
  (一)按專有部分之共同壁及樓地板或其內之管線，其維修費用由
    該共同壁雙方或樓地板上下方之區分所有權人共同負擔，但
    其修繕費用係因可歸責於區分所有權人之事由所致者，由該
    區分所有權人負擔，公寓大廈管理條例第12條定有明文。
  (二)經查，被上訴人所有系爭7 樓房屋面向昆明街角落臥室之天
    花板漏水係因該漏水處之上方相對位置即上訴人8 樓房屋衛
    浴室熱水管接縫處腐蝕或接續不良所致，已如前述，則被上
    訴人依前開規定請求上訴人共同負擔修繕費用，核屬有據。
    至上訴人所引之公寓大廈管理條例第11條，係針對共用部分
    及相關設施之規定，與本件之情況不符，自無適用之餘地，
    故上訴人抗辯應由被上訴人或依區分所有權人會議決議之，
    向建築主管機關申請變更核准，且修繕費用依同法第10條、
    第11條應由被上訴人負擔或由公共基金、或區分所有權人比
    例分擔等語均無足採。又原審送臺灣經濟技術研究院鑑定之
    修繕費用則為152,000元（見鑑定報告第8頁），該案鑑定人
    楊萬木到庭證稱：「（問：修繕費用的估算標準為何？）是
    以我們專業判斷一般的估價是這樣，沒有客觀標準。（提示
    臺北市建築師公會修繕明細表，請說明兩者之差異。）第一
    、關於數量的部分，本件漏水的面積小，但是工人還是要算
    一天的工資。第二、這是有住戶糾紛的工程，不見得一次就
    可以處理，所以我牆體打鑿算了3 次工資。其他項目就是正
    常價格。這是8樓的修繕工程，不包括7樓的修繕工程，修繕
    工程在8樓就可以了。」（見原審卷第285頁）。而被上訴人
    前自行委託臺北市建築師公會鑑定（見原審卷第190～217頁
    ），修繕費用經估計為91,350元，並有明細表可參（見原審
    卷第217 頁），經該鑑定人吳元興建築師到庭證稱：「提示
    經濟技術研究所鑑定報告修繕估價報告（問：這與你提出附
    件七明細表的差異在哪裡？）臺灣經濟技術研究院的鑑定報
    告沒有列出明細，所以無法比較。」（見原審卷第294～295
    頁）。本院認臺北市建築師公會鑑定之修繕費用附有明細表
    ，且臺灣經濟技術研究院預估之費用就工資部分，顯然重覆
    而高估，故以臺北市建築師公會估算之修繕費用91,350元為
    宜，從而，被上訴人依前開規定請求上訴人負擔1/2 修繕費
    用，即45,675元之範圍內，為有理由，應予准許。逾此範圍
    ，則無理由，不應准許。
七、綜上所述，被上訴人依公寓大廈管理條例第6條第1項第2 款
    、第3項及第12 條規定，請求上訴人應容忍被上訴人僱工進
    入上訴人所有之8樓房屋內，進行被上訴人所有系爭7樓房屋
    面向昆明街角落臥室之天花板漏水修繕工程，並負擔修繕費
    用45,675元暨自起訴狀繕本送達之翌日（即96年1月30 日）
    起至清償日止，按年息5％ 計算之法定遲延利息部分，為有
    理由，應予准許，逾此所為之請求，為無理由，應予駁回。
    原審就超過上開應准許部分，為上訴人敗訴之判決，尚有未
    洽。上訴意旨指摘原判決此部分不當，求予廢棄改判，為有
    理由，自應由本院予以廢棄改判。至上開應准許部分，原審
    所為上訴人敗訴之判決，核無違誤，上訴意旨指摘原判決此
    部分不當，求予廢棄改判，為無理由，應駁回其上訴。
八、本件事證已臻明確，兩造其餘攻擊防禦方法及未經援用之舉
    證，經本院詳加審酌後，認與判決結果不生影響，爰不一一
    論述，併此敘明。又本件原審於97年12月8 日核定本件容忍
    修繕部分之請求為非因財產權之訴訟，並核定此部分第二審
    裁判費，該裁定於97 年12月15 日寄存送達於上訴人，有原
    審裁定及送達證書在卷可稽（見本院卷第16、17頁），上訴
    人未於法定期間內抗告，並依此繳納裁判費（見本院卷第18
    頁），故原審有關裁判費之核定已確定，上訴人乃於本院98
    年4月21 日言詞辯論期日方具狀聲明原審核定被上訴人訴請
    容忍修繕部分為非財產權訴訟，係屬不當云云，自非合法。
    再按「法院因第255條第1項但書規定，而許訴之變更或追加
    ，或以訴為非變更或無追加之裁判，不得聲明不服。」民事
    訴訟法第258條第1項亦有明定。原審認被上訴人在原審所為
    聲明之變更，均屬擴張、減縮應受判決事項之聲明，依上開
    規定，不得聲明不服，上訴人指摘原判決此部分不當，亦不
    合法，均附此敘明。
九、據上論結，本件上訴為一部有理由、一部無理由，爰判決如
    主文。
中    華    民    國    98    年    5     月    5     日
                    民事第十七庭
                          審判長法  官  藍文祥
                                法  官  張競文
                                法  官  陳麗芬
正本係照原本作成。
如不服本判決，應於收受送達後20日內向本院提出上訴書狀，其
未表明上訴理由者，應於提出上訴後20日內向本院補提理由書狀
（均須按他造當事人之人數附繕本）上訴時應提出委任律師或具
有律師資格之人之委任狀；委任有律師資格者，另應附具律師資
格證書及釋明委任人與受任人有民事訴訟法第466條之1第1 項但
書或第2項（詳附註）所定關係之釋明文書影本。
中    華    民    國    98    年    5     月    6     日
                                書記官  張永中
附註：
民事訴訟法第466條之1（第1項、第2項）：
對於第二審判決上訴，上訴人應委任律師為訴訟代理人。但上訴
人或其他法定代理人具有律師資格者，不在此限。
上訴人之配偶、三親等內之血親、二親等內之姻親，或上訴人為
法人、中央或地方機關時，其所屬專任人員具有律師資格並經法
院認為適當者，亦得為第三審訴訟代理人。

司法院資訊處製作；財團法人民間司法改革基金會備份。
